【裁判字號】    98,上,23
【裁判日期】    990126
【裁判案由】    分配表異議之訴
【裁判全文】
臺灣高等法院臺南分院民事判決    98年度上字第23號
上  訴  人
即  原  告  甲○○
訴訟代理人  焦文成  律師
            施秉慧  律師
上  訴  人
即  被  告  戊  ○
訴訟代理人  游淑惠  律師
上  訴  人
即  被  告  丙○○
被上 訴 人  乙○○
上  一  人
訴訟代理人  丁○○
上列當事人間分配表異議之訴事件，上訴人甲○○、上訴人戊○
對於中華民國97年12月9日臺灣雲林地方法院第一審判決（96年
度重訴字第79號）各自提起上訴，本院於99年1月5日言詞辯論終
結，判決如下：
    主  文
原判決關於駁回上訴人甲○○後開第二項部分之訴，暨訴訟費用
之裁判均廢棄。
上廢棄部分，(一)確認上訴人戊○持有上訴人丙○○所簽發如附表
2所示之本票債權新台幣伍拾萬元不存在。(二)臺灣雲林地方法院
95年度執字第8856號強制執行事件，於民國96年10月11日所製作
之分配表，分配予次序(1)戊○之執行費新台幣壹萬壹仟貳佰元、
次序(6)票款債權新台幣伍拾萬元部分，應予剔除。
上訴人甲○○其餘上訴駁回。
上訴人戊○、丙○○之上訴駁回。
第一、二審訴訟費用，由上訴人甲○○負擔三分之一，餘由上訴
人戊○、丙○○連帶負擔。
    事  實
甲、上訴人即原告甲○○方面：
一、聲明：(一)原判決不利上訴人甲○○部分廢棄。(二)確認被上訴
    人戊○持有被上訴人丙○○所簽發如附表2所示之本票債權
    新台幣（下同）50萬元不存在。(三)確認被上訴人戊○持有被
    上訴人丙○○所簽發如附表3所示之本票債權不存在。(四)臺
    灣雲林地方法院95年度執字第8856號強制執行事件，於民國
    （下同）96年10月11日所製作之分配表，分配予次序1戊○
    之執行費1萬1200元、次序6票款債權50萬元，分配予被上訴
    人乙○○之次序3執行費2萬8160元、次序7票款債權352萬元
    ，均應剔除。
二、陳述：除與原判決記載相同者，茲引用之外，補稱略以：
  (一)上訴人甲○○於原審係主張乙○○、丙○○間本票債權不存
    在，是依舉證責任之分配，應由主張債權存在之丙○○、乙
    ○○負舉證責任，原判決以上訴人甲○○於原審主張其等通
    謀虛偽之事實，應負舉證責任云云，實與上訴人甲○○主張
    不符。又乙○○、丙○○及訴外人丁○○於刑事詐欺案件中
    已有陳述，卻又於原審為不同之陳述，前後矛盾，此一矛盾
    所生之不利益當然要由乙○○、丙○○等人承受，原審逕為
    渠等於詐欺案之陳述不足採，而為有利於乙○○、丙○○之
    認定，有違經驗法則，及待證事實係因渠等前後矛盾之陳述
    而致不明確，此一舉證責任之不利益應由乙○○、丙○○承
    受。
  (二)被上訴人乙○○就其持有二張本票之主張有相異之處，其第
    一說為：丙○○向乙○○「借錢」是用現金，也有用匯款，
    但此說結論係主張有交付現金（乙○○96年3月30日雲林地
    檢筆錄）。第二說為：丁○○與丙○○合夥買房地產，房子
    登記在丙○○名下，但丙○○把屬於丁○○部分，開立本票
    給乙○○（丁○○於雲林地檢筆錄）。第三說則為：丙○○
    透過丁○○借錢給周倍儀的錢被倒，乙○○就說他還有一個
    房子，問丙○○要不要（丙○○於97年7月29日原審筆錄）
    。以上三種說法明顯互相矛盾，且丁○○所指花壇鄉房子，
    依其各項陳述比對，應係周倍儀名下土地、房屋，並非買賣
    取得。
  (二)上訴人戊○持有本票50萬元部分：
    上訴人戊○主張：「錢是斷斷續續給丙○○的，總共是給50
    萬元」，惟嗣又主張：記錯時間，我分兩次給他，而且時間
    是近幾年的事（戊○96年5月4日雲林地檢署筆錄），戊○之
    陳述不僅前後矛盾，況上開資金往來亦無法提出證據，而戊
    ○、丙○○均無對資金來源及去向作一交代，足見所述與事
    實不符。
三、證據：除援用原審提出者外，補提臺灣士林地方法院89年自
    字第20號詐欺案件89年1月21日、89年3月22日訊問筆錄節錄
    ，並聲請命戊○、乙○○應提出系爭四紙本票原本到院。
乙、上訴人即被告戊○方面：
一、聲明：(一)原判決不利上訴人戊○部分廢棄。(二)上廢棄部分，
    上訴人甲○○在第一審之訴駁回。(三)第一、二審訴訟費用由
    上訴人甲○○負擔。
二、陳述：除與原判決記載相同者，茲引用之外，補稱略以：
  (一)原審徒以上訴人戊○、丙○○間抵押權設定契約書上，聲請
    登記事項以外之約定事項欄記載「貨款擔保免付息」等事項
    ，遽以認定訂立抵押契約之雙方為「擔保貨款債權」，而非
    擔保借款債權，進而為上訴人戊○不利之判決。惟該「貨款
    擔保免付息」字樣，僅記載在雙方當事人間之抵押權設定契
    約上，系爭土地謄本並無任何記載，並非任何人均可以申請
    土地謄本方式查詢得知，並無任何公示之效力，第三人無從
    得知該貨款擔保免付息之記載，更不會因此造成錯誤之認知
    ，鈞院98年度上易字第423號判決亦認定：丁○○於辦理系
    爭1000萬元抵押權之登記時，係為規避稅賦而將借款寫為貨
    款，亦符合民間避稅之習慣之情（該判決書第10頁）。
  (二)上訴人丙○○在詐欺自訴案件中所稱：訴外人丁○○積欠伊
    約1800萬元一情，乃緣於：訴外人丁○○、周倍儀於84、85
    年間一同投資不動產，資金需求量甚大，丁○○遂邀請丙○
    ○出資擔任金主，嗣訴外人李雪吟、上訴人甲○○亦加入擔
    任金主以賺取利息，甲○○並自85年12月16日起陸續匯款入
    丁○○戶內或依丙○○指示直接匯入訴外人帳戶，此有甲○
    ○與丁○○間匯款證明可稽（證三），出資有時係以全額出
    借後收利息，偶於出借資金時即預先扣除利息（參酌編號Ｄ
    之匯款證明，甲○○出借100萬元，僅匯款92萬8000元，即
    事先扣除三個月利息7萬2000元之故，即月利2分4，年利率
    28.8％）；投資期間，甲○○及其配偶蘇茂崧及伊等所開設
    之吉銨實業有限公司共匯款452萬8000元整，丁○○並曾還
    款200萬元入吉銨實業，足證甲○○、丙○○及丁○○間純
    屬民間借貸關係，且甲○○業已賺足高額利息入袋。迄86年
    間，訴外人周倍儀因週轉不靈，將丁○○、丙○○所集結之
    資金捲款潛逃，其他多位債務人亦宣告倒閉，致丙○○、丁
    ○○亦遭人積欠6289萬4250元無法受償（有債權證明為憑，
    證四），二人結算後，丙○○全部投資金額尚有1800萬元未
    回收，此即為丙○○在詐欺自訴案件中稱丁○○積欠伊約18
    00萬元之由來，與本件丙○○承受丁○○對戊○之欠款，屬
    於兩筆不同之資金，不可混為一談。
  (三)關於上訴人戊○之資力，戊○於81年間出售其夫廖富男名下
    所有雲林縣西螺鎮○○段602-1地號土地，得款355萬元，另
    於83年10月份出售高雄縣大社鄉○○○段6-35地號土地，售
    價亦為300多萬元，光出售土地金額即近700萬元，此有土地
    買賣契約書及土地謄本可稽（證八），戊○因而有鉅額資金
    可供運用。又廖富男本身為中華電信資深員工，而戊○本身
    亦理財有術，每年薪資近130萬元，有廖富男92年度所得清
    單、戊○銀行對帳單影本可證，故戊○確有足夠資力出借予
    丁○○或丙○○金錢，並非僅為無任何資力之家庭主婦，上
    訴人間之債權債務關係，均為實在。
  (四)被上訴人乙○○之本票債權143萬元（土地款）及209萬元（
    房屋款），早在87年3月26日及87年6月15日即成立，而甲○
    ○與丙○○之債務糾紛係在88年11月始發生，如此丙○○、
    乙○○何能預見甲○○將興訟，而預先將彰化縣三家春一戶
    房地過戶給丙○○，再由丙○○簽發本票交乙○○收執，進
    而聲請本票裁定、參與分配？乙○○之所以遲至89年2月23
    日始聲請本票裁定，係因丙○○多次央求乙○○先不要進行
    法律程序，伊將盡力籌措資金清償，乙○○迫於親友關係，
    未便緊迫盯人，惟事後丙○○無法如期籌得款項，乙○○方
    進行法律上的追討程序。
  (五)末查，系爭四張本票中二張雖因丙○○手部受傷，故而委託
    他人所簽發，但仍由丙○○本人親自用印。佐以文書或票據
    之製作，不論是簽名或蓋章部分，本來即可授權第三人為之
    ，只要有權製作人事先授權或事後承認，該文書或票據即為
    有效。本件系爭四張本票或為丙○○親自簽發或授權他人書
    寫部分文字，且均經丙○○承認自己為發票人，更願意負擔
    票據責任，自難以部分票據非其所簽名即認有偽造情事，進
    而提起分配表異議之訴，上訴人甲○○所訴顯無理由。
三、證據：除援用原審提出者外，補提訴外人丁○○原審97年4
    月8日筆錄、虎尾鎮○○段1329、1330地號土地謄本、臺灣
    士林地方法院97年度自緝字第5號判決書、甲○○與丁○○
    間匯款明細暨匯款單、丁○○遭人欠款明細、戊○及廖富男
    匯款入丁○○帳戶之往來明細表暨匯款單、代繳房貸明細表
    暨匯款明細查詢土地買賣案件及建物保存登記案件、土地買
    賣契約書及土地謄本、廖富男92年度所得清單、戊○之銀行
    對帳單、臺灣雲林地方法院97年度自緝字第5號判決書、丁
    ○○書立切結書、本票四紙、臺灣高等法院98年度上易字第
    360號判決書、本院98年度上易字第423號判決書（以上均影
    本）。
丙、被上訴人即被告乙○○方面：
一、聲明：(一)上訴人甲○○之上訴駁回。(二)訴訟費用由上訴人甲
    ○○負擔。
二、陳述：除與原判決記載相同者，茲引用之外，補稱略以：
  (一)丙○○有開2張本票給我，時間在87年3月26日及87年6月15
    日，本票是我太太丁○○交給我的。因為我的錢都是我太太
    丁○○在處理，我沒有參與她投資買賣的事情，但我會問她
    我的錢跑到那裡去，她會告訴我目前我的錢之所在。
  (二)我有聽我太太丁○○提過，當時我的錢有借給姓周的，至於
    後來為什麼會拿丙○○的這2張票，她是跟我說姓周的有欠
    她的錢，然後她有去移轉登記姓周的一間房子，後來不知道
    為什麼又轉給丙○○，因為這個錢有包括我的錢在內，所以
    她叫丙○○要將錢還給我，所以他才將那2張本票交由我太
    太轉交給我，我是後來才知道的。因為我沒有參與，所以細
    節其實也不是很清楚。
三、證據：援用原審所提出之證據方法。
丁、上訴人即被告丙○○方面：未於言詞辯論到庭，據其於準備
    程序所述，略以：
一、聲明：(一)上訴人甲○○之上訴駁回。(二)訴訟費用由上訴人甲
    ○○負擔。
二、陳述：除與原判決記載相同者，茲引用之外，補稱略以：
  (一)我向戊○借50萬元，她也幫我代繳銀行貸款200多萬元。另
    外還牽涉到中工二路的房子約850萬元左右，其實也不止，
    因為她沒有算得那麼精密，這個錢她是先借給丁○○，我與
    丁○○當時有合夥買一間房子，我們買這間房子當初是以投
    資的方式，結果經過一段時間，丁○○說要賣掉，但是賣屋
    的價位沒有達到我的希望，所以我與丁○○發生爭執，丁○
    ○的意思是賣屋後她要清償向戊○所借的錢，但是我覺得我
    會虧本，所以我將該房子全部承受下來，過戶為我的名義，
    也就是說丁○○欠戊○的850萬元及我們共同買的房子的權
    利全部移轉給我，我跟戊○說將來房子賣掉後，我會還她錢
    。
  (二)其實我不是向乙○○借的，那是因為丁○○將我的錢借給周
    倍儀，後來周倍儀跑了，我要丁○○賠，丁○○說周倍儀有
    一間房子給她抵債，假如我要的話，她願意將房子給我，但
    是那房子的價錢我記得是560萬元，而我的部分只有210萬元
    ，丁○○說其他的350萬元是乙○○拿給她，她再拿去借給
    周倍儀的，就是這樣子來的。
  (三)因為丁○○要將房子過戶給我，所以我要將差額300多萬元
    還給乙○○。
三、證據：援用原審所提出之證據方法。
戊、本院依上訴人甲○○之聲請，命上訴人戊○、乙○○提出系
    爭本票原本到院〔戊○提出850萬元本票一紙到院，另稱50
    萬元本票原本留存於臺灣雲林地方法院（下稱雲林地院）執
    行處，乙○○提出143萬元、209萬元本票原本2紙到院〕。
    理  由
甲、程序方面：
  (一)上訴人丙○○未於言詞辯論期日到場，核無民事訴訟法第三
    百八十六條各款所列情形，准依上訴人甲○○之聲請，由其
    一造辯論而為判決。
  (二)按「確認法律關係成立或不成立之訴，如有即受確認判決之
    法律上利益，縱其所求確認者為他人間之法律關係，不論為
    積極或消極確認之訴，固均非不得提起，且第三人（原告）
    否認當事人間之法律關係存在而提起消極確認之訴，如當事
    人中有一方同時否認該法律關係存在者，亦祇須以主張法律
    關係存在之他方為被告為已足，無以該法律關係之雙方當事
    人為共同被告之必要。惟原告倘係以該法律關係之雙方當事
    人為共同被告，起訴請求確認渠等間之法律關係不存在，並
    經第一審法院為原告全部勝訴之判決，即見法律關係之雙方
    均未承認該法律關係存在，原告確有以其雙方當事人為共同
    被告之必要，此時若僅其中一方當事人提起上訴，因該法律
    關係之存否對該雙方當事人必須合一確定，其上訴之效力自
    應及於另一當事人。」（最高法院93年度台上字第1987號判
    決要旨參照）。上訴人甲○○於原審訴請確認上訴人戊○與
    丙○○間如附表1所示抵押權所擔保債權並不存在，上訴人
    戊○、丙○○則均主張系爭本票債權法律關係確實存在，並
    經原審為上訴人甲○○此部分勝訴之判決，則上訴人戊○不
    服原審該部分判決提起上訴，揆之上開說明，因該法律關係
    之存否對該雙方當事人必須合一確定，其上訴人戊○上訴效
    力應及於上訴人丙○○，爰將丙○○併列為上訴人，合先敘
    明。
乙、實體方面：
一、上訴人甲○○起訴主張：上訴人甲○○為上訴人丙○○之債
    權人，兩造間有本金393萬元借款債權存在，上訴人丙○○
    所有坐落於雲林縣虎尾鎮○○段1329、1330、1429-3、1429
    -5、1429地號土地（下稱系爭土地），上訴人甲○○聲請經
    台灣雲林地方法院強制執行拍賣後（95年度執字第8856號）
    ，由系爭土地抵押權人戊○以855萬8000元承受。惟上訴人
    戊○、被上訴人乙○○對於上訴人丙○○並未有任何債權，
    卻以虛偽債權於上開執行程序聲請執行及參與分配，上訴人
    戊○因而受償執行費1萬1200元、6萬6870元、抵押權擔保債
    權835萬8771元，被上訴人乙○○受償執行費2萬8160元，為
    此訴請確認上訴人戊○對系爭土地於88年11月9日設定之100
    0萬元抵押權所擔保之債權不存在、上訴人戊○持有如附表2
    所示之本票債權不存在、被上訴人乙○○持有如附表3所示
    之本票債權不存在，並自雲林地院95年度執字第8856號強制
    執行事件96年10月11日分配表剔除戊○及乙○○上開虛偽債
    權之判決等語。（原審判決確認上訴人戊○就上訴人丙○○
    所有如附表1所示土地之抵押權所擔保之債權不存在；原法
    院95年度執字第8856號強制執行事件，於96年7月11日就上
    訴人丙○○財產拍賣所得價金製作之分配表，其中次序2上
    訴人戊○之執行費6萬6870元、次序5上訴人戊○之債權額85
    0萬元，應予剔除；上訴人甲○○其餘之訴駁回）
二、上訴人戊○、丙○○及被上訴人乙○○則以：上訴人戊○及
    被上訴人乙○○之票款請求權並無怠於行使致罹於時效之情
    事，且時效消滅抗辯權乃專屬於債務人，他人並無得以代位
    主張之權利。上訴人丙○○與上訴人戊○、被上訴人乙○○
    間之債權均為真正。(1)原判決附表1上訴人戊○抵押債權部
    分，丙○○、戊○間並無任何貨款債務，登記為擔保貨款乃
    為避稅，該筆債務係源於上訴人丙○○與訴外人丁○○曾合
    夥買賣房地產，投資期間丁○○向上訴人戊○借款作為資金
    周轉之用，嗣上訴人丙○○與訴外人丁○○之合夥因故解散
    ，由上訴人丙○○承受全部合夥債權債務，由丁○○將名下
    登記之不動產移轉登記予上訴人丙○○，丙○○則返還訴外
    人丁○○出資額，又因訴外人丁○○前向上訴人戊○借款金
    額約為800萬元至900萬元間，故三人協議將丁○○對於戊○
    之債務轉由被上訴人丙○○承擔，丙○○並將不動產設定抵
    押權予戊○以為擔保。(2)原判決附表2戊○50萬元本票債權
    部分，則係丙○○向戊○借款，故簽發本票予戊○。(3)附表
    3乙○○143萬元、209萬元本票債權部分，被上訴人乙○○
    為訴外人丁○○之配偶，並提供資金予丁○○從事不動產合
    夥買賣業務，期間因訴外人周倍儀積欠丙○○及乙○○之債
    務（積欠丙○○210萬元，積欠乙○○350萬元），周倍儀乃
    以其同居人鄧淑琴所有彰化縣花壇鄉○○○段565-24地號土
    地及其上建物（下稱三家春房地）移轉登記予丁○○，因丁
    ○○債信有問題無法向銀行貸款，乃協議將房地移轉登記予
    丙○○（房屋部分因周倍儀負債逃匿未交付房屋所有權狀，
    嗣業經法院判決移轉），經丙○○與丁○○結算後，該三家
    春房地總值500多萬元，由丙○○向銀行貸款350萬元並取得
    全部貸得款項，然因房價暴跌無法出售，丙○○乃陸續簽發
    本票二紙予乙○○云云，資為抗辯。
三、兩造不爭執之事實：
  (一)上訴人戊○以其為上訴人丙○○之債權人，向雲林地院聲請
    拍賣丙○○所有坐落於雲林縣虎尾鎮○○段1329、1330、14
    29-3、1429-5、1429地號土地（即系爭土地），經該院以95
    年度執字第8856號事件受理；另上訴人甲○○及被上訴人乙
    ○○同以丙○○之債權人聲請強制執行，經該院95年度執字
    第8856號實施強制執行拍賣程序後（下稱系爭執行程序），
    由戊○以855萬8000元承受系爭土地。
  (二)上開系爭執行程序所製作之分配表，係將戊○850萬元抵押
    債權列為優先分配受償，至於戊○50萬元本票債權、乙○○
    352萬元本票債權及甲○○393萬元借款債權，則均列為普通
    債權。
  (三)以上事實，有分配表、戊○持有50萬元本票暨准許強制執行
    裁定書、系爭土地土地登記謄本、乙○○持有二紙本票准許
    強制執行裁定書（原審卷(一)第11至29頁），且為兩造所不爭
    執，堪信真正。
四、上訴人甲○○主張：「上訴人丙○○與戊○、乙○○間如附
    表1至3之債權並不存在」，惟為丙○○、戊○及乙○○等人
    所否認，並以前開情詞置辯。是本件應審酌者為：(1)本件請
    求確認他人間債權不存在及分配表異議之訴，應由何人負舉
    證責任？(2)上訴人甲○○得否主張代位上訴人丙○○行使消
    滅時效抗辯權？(3)上訴人戊○對於上訴人丙○○如附表1及
    附表2、被上訴人乙○○對於上訴人丙○○如附表3所示之各
    債權是否存在？茲分別論述如下：
  (一)按「當事人主張有利於己之事實者，就其事實有舉證之責任
    。」，民事訴訟法第277條定有明文。次按「確認法律關係
    不成立之訴，原告如僅否認被告於訴訟前所主張法律關係成
    立原因之事實，以求法律關係不成立之確認，應由被告就法
    律關係成立原因之事實，負舉證之責。」，此有最高法院20
    年上字第709號判例可資參照。又分配表異議之訴屬形成之
    訴，訴訟標的為對分配表之異議權，若原告係以被告聲明參
    與分配之債權不存在為異議權之理由，本質上即寓含有消極
    確認債權不存在訴訟之性質，則依舉證責任分配法則，應由
    主張該債權存在之被告負舉證之責。查上訴人甲○○提起本
    件消極確認之訴及分配表異議之訴，否認戊○、乙○○等人
    於系爭執行程序（債務人丙○○）參與分配之債權存在，依
    上開說明，即應由戊○、乙○○及丙○○就渠等間之債權債
    務關係存在之事實負舉證責任；至於上訴人甲○○主張戊○
    、乙○○參與分配之債權為虛偽，或以渠等與執行債務人丙
    ○○為通謀虛偽、或以渠等所執本票係為虛偽云云，上訴人
    甲○○固應就此等有利於己之攻擊方法負舉證責任，惟此並
    無礙於戊○、乙○○及丙○○等人應就其等間債權確實存在
    之事實所負擔之舉證責任，合先說明。
  (二)上訴人戊○就如附表1所示之抵押權所擔保之債權是否存在
    ？經查：
  1.按「不動產物權，依法律行為而取得設定、喪失及變更者，
    非經登記，不生效力。」，民法第758條定有明文。抵押權
    為不動產物權，非經登記，不生效力，故抵押權所擔保債權
    如何，應依設定登記內容定之，抵押權人亦僅能依設定登記
    內容行使其權利（最高法院72年台上字第2432號判例、84年
    度台上字第1570號判決要旨、86年度台上字第2826號判決要
    旨參照）。又抵押權係為擔保特定債權而存在，且係就特定
    物設定之，抵押物與擔保債權乃為構成抵押權內容之重要部
    分，故抵押權尚有特定原則，亦即標的物與擔保債權需為特
    定。因之，抵押權需以登記方法加以公示者，不僅標的物，
    尚包括所擔保之特定債權。而特定債權之基本要素除當事人
    外，厥為債權之種類與金額。債權種類與金額之特定，實即
    確定抵押權人對抵押物所得支配交換價值之限度，倘未加以
    公示，不僅使後次序抵押權之設定陷於不安之狀態，且將阻
    礙抵押物交換價值之有效利用。
  2.經查，上訴人丙○○與上訴人戊○於88年11月5日訂立抵押
    權設定契約書，約定抵押標的物為系爭土地，擔保金額為10
    00萬元，擔保債權為「貨款擔保」各情，有雲林縣虎尾地政
    事務所97年1月18日虎地一字第0970000310號函附土地登記
    申請書、土地抵押權設定契約書各乙份附卷可稽（原審卷(一)
    第101至105頁），依上開設定登記內容以觀，系爭抵押權所
    擔保者係為丙○○、戊○二人間之「貨款債權」，揆之前揭
    說明，縱使該二人間有其他債權之存在，惟既未經登記為系
    爭抵押權所擔保之債權，自非得行使系爭抵押權債權之範圍
    。
  3.次查，上訴人丙○○與戊○間並無貨款買賣之債權存在，業
    據上訴人丙○○於原審自承「（與戊○間是否有貨物買賣？
    ）沒有，都是借款。」在卷（原審卷(二)第98頁背面），上訴
    人戊○亦稱：「系爭抵押權所擔保之債權，係丙○○與訴外
    人丁○○合夥解散時，丙○○需返還丁○○出資額，而丁○
    ○因曾向戊○借款約800萬元至900萬元間，三人乃協議將丁
    ○○對於戊○之債務轉由丙○○承擔。」云云，姑不論上訴
    人戊○所稱之借款債權是否為真實，均非系爭抵押權所擔保
    之貨款債權，堪認系爭抵押權所擔保之「貨款債權」並不存
    在。
  4.上訴人戊○雖辯稱：「伊係為避免利息所得遭課徵所得稅，
    故於抵押權設定契約書記載為貨款擔保免息」云云，惟若係
    為避免利息所得遭課徵所得稅，其既已於系爭抵押權設定契
    約書「利息」欄項記載為「無」（原審卷(一)第105頁）即可
    達此目的，實無再記載「貨款擔保免息」之必要，則上訴人
    戊○此部分所辯，殊難採信。況上訴人戊○、丙○○間縱有
    其所稱之借款債權存在，二人私下約定即為系爭抵押權所擔
    保之債權範圍，究屬其等間之內部關係，茲系爭抵押權因登
    記所表徵之對外關係具有公示效力，系爭抵押權所擔保者既
    為戊○、丙○○間之貨款債權，則上訴人戊○所稱借款債權
    850萬元予丁○○即便為真，既非貨款債權，應非系爭抵押
    權擔保之債權範圍，上訴人甲○○主張上訴人戊○就如附表
    1所示抵押權所擔保之債權並不存在，洵有理由。
  (三)上訴人甲○○得否主張代位丙○○行使對於上訴人戊○及被
    上訴人乙○○債權消滅時效之抗辯權？經查：
  1.按「債務人怠於行使其權利時，債權人因保全債權，得以自
    己之名義，行使其權利。」，民法第242條前段固有明文。
    又「債權人代位行使之權利，原為債務人之權利，必於債務
    人有怠於行使其權利情事時，始得為之，若債務人對於第三
    人已無權利之存在，或經行使而無效果時，即無代位行使權
    利之餘地。」（最高法院50年台上字第408號判例參照）。
  2.次按「票據上之權利，對本票發票人，自到期日起算；見票
    即付之本票，自發票日起算，3年間不行使，因時效而消滅
    。」票據法第22條第1項定有明文。又「消滅時效，因承認
    而中斷。」、「時效中斷者，自中斷之事由終止時，重行起
    算。」、「時效完成後，債務人得拒絕給付。」；「請求權
    已經時效消滅，債務人仍為履行之給付者，不得以不知時效
    為理由，請求返還。」、「其以契約承認該債務，或提出擔
    保者，亦同。」民法第129條第1項第2款、第137條第1項、
    第144條分別定有明文。又「所謂承認，指義務人向請求權
    人表示認識其請求權存在之觀念通知而言，又承認不以明示
    為限，默示的承認，如請求緩期清償、支付利息等，亦有承
    認之效力。」、「債務人於時效完成後所為之承認，固無中
    斷時效之可言，然既明知時效完成之事實而仍為承認行為，
    自屬拋棄時效利益之默示意思表示，且時效完成之利益，一
    經拋棄，即恢復時效完成前狀態，債務人顯不得再以時效業
    經完成拒絕給付。」，亦有最高法院51年台上字第1216號判
    例、50年台上字第2868號判例可資參照。
  3.依上說明，本票之時效期間為3年，如債務人於消滅時效完
    成後，對於債權人票據之請求時效表示認識其請求權存在而
    承認債務，可認有拋棄時效利益之默示意思表示，核屬民法
    第129條第1項第2款所規定之「承認」，依法應生中斷時效
    之效力，時效須再重行起算，恢復完成前之狀態，不得再以
    時效業經完成為拒絕給付。
  4.經查，上訴人戊○所持有如附表2所示之本票於94年12月29
    日始聲請本票裁定准予強制執行，被上訴人乙○○所持有如
    附表3所示之本票於96年1月18日開始聲請對丙○○為強制執
    行各情，此經本院調閱台灣彰化地方法院94年度票字第1846
    號本票裁定卷宗及雲林地院95年度執字第8856號卷宗查明屬
    實，惟上訴人丙○○分於原審及本院到庭陳明：「他們一直
    找我要錢，我也沒有行使時效抗辯」、「我確實有欠錢，他
    們還是會跟我要。」（原審卷(二)第98頁，本院卷第215頁）
    ，足見上訴人丙○○對於系爭本票債務並未行使消滅時效之
    抗辯權，且表示認識上訴人戊○、乙○○之本票請求權存在
    而承認債務，可認有拋棄時效利益之默示意思表示，核屬對
    系爭本票債務為「承認」，依上說明，上訴人丙○○不得再
    以本票時效業經完成為由拒絕給付，上訴人丙○○既不得行
    使消滅時效之抗辯權，則上訴人甲○○主張以債權人地位代
    位上訴人丙○○行使時效抗辯權，於法即屬無據。
  (四)上訴人戊○持有如附表2所示之50萬元本票債權是否存在？
    經查：
  1.上訴人甲○○主張上訴人丙○○與戊○間如附表2所示之50
    萬元本票債權係為虛偽不實，並不存在，此項消極確認之事
    實，依舉證責任分配原則，應由上訴人丙○○、戊○就其等
    間本票債權存在之事實負舉證責任。又票據固為文義證券及
    無因證券，票據上之權利義務，悉依票上所載文義定之，與
    其基礎之原因關係各自獨立，票據上權利之行使，不以其原
    因關係存在為前提，是以執票人行使票據上權利時，就其基
    礎之原因關係確係有效存在，固不負舉證責任；惟執票人自
    承系爭本票係其借款與發票人之憑據，似均認本票交付之原
    因關係為消費借貸，果爾，自應由執票人就借款已交付之事
    實負舉證責任（最高法院89年度台上字第505號判決意旨參
    照）。準此，上訴人戊○、丙○○既均抗辯「系爭50萬元本
    票係因丙○○向戊○借款而簽發」云云，該二人亦應就渠等
    間確有交付借款之事實負舉證責任。
  2.關於系爭50萬元借款係於何時成立及如何交付乙節，上訴人
    戊○於雲林地檢署96年他字第159號被訴偽造文書案件96年5
    月4日偵查中，係稱：「（該本票之原因事實？）詳細時間
    我忘記了，將近十年前的事情」、「（錢如何給他？）斷斷
    續續給他的，總共給50萬元，每次都是拿現金」、「（錢你
    怎麼來？）我做生意及工作的。我分二次給他，一次30萬元
    ，一次20萬元」、「（為何一開始說是斷斷續續給的，後來
    又說是分二次給他的？）我記錯時間。我分二次給他，而且
    是最近的事，不是將近十年前的事」、「（你借給丙○○的
    50萬元從何領出來？）我標會的錢借他的」等語（雲林地檢
    96年度他字第159號影卷96年5月4日訊問筆錄第2頁），於本
    院則稱：「約民國86年間他曾經向我借一次20萬元、一次30
    萬元」（本院卷第169頁）；而上訴人丙○○則稱：「（戊
    ○的50萬元本票債權？）因為後來我需要錢（按：係指設定
    前揭系爭抵押權之後），我跟戊○拿的，日期我忘記了」、
    「（他如何把錢拿給你？）好像是分成兩次拿給我」（原審
    卷(二)第14頁）、「民國88年我有跟戊○借錢，一次20萬元，
    一次30萬元」（本院卷第170頁）；訴外人丁○○於原審則
    稱：「丙○○向戊○借50萬元，大概是在89年間給他的，是
    現金拿給他的」（原審卷(一)149頁反面），衡之該三人間就
    借款時間點之陳述已有出入（或稱86年間、或稱88年間、或
    稱89年間），即便上訴人戊○本身所陳述之借款時間（或稱
    是96年受訊問時最近的事、或稱86年間）、交付次數（或稱
    斷斷續續、或稱分二次）及金錢來源（或稱工作所得、或稱
    標會取得），前後解釋，並非一致。
  3.上訴人丙○○於本院稱「當時我的手受傷，金額部分是我用
    支票機打的（指850萬元部分），其他部分（指50萬元部分
    ）是我請別人代筆的。」、「（你向戊○借50萬元，有無開
    本票？）有，大約88年底。」；另上訴人戊○的訴訟代理人
    亦稱「我們不否認本票上的筆跡有些是丙○○簽的，有些是
    他請別人簽，但由他用印」、「另2張（指850萬元及50萬元
    部分）是別人幫他簽發，由他用印。」（本院卷第216頁、
    第172頁、第197頁），足認系爭50萬元本票並非被上訴人丙
    ○○親自書寫。又系爭50萬元本票簽發日期為89年3月31日
    ，與被上訴人丙○○所稱於88年（戊○稱86年、丁○○則稱
    89年）借款，時間並非一致，上訴人甲○○主張系爭50萬元
    之本票係虛偽不實，非無理由。
  4.至於上訴人戊○於89年3月3日起至91年9月2日止，雖曾匯款
    145萬9000元至丙○○設於花旗銀行台中分行之帳戶，為丙
    ○○繳納貸款利息各情，固有花旗銀行台中分行政查字第
    18171號函所附匯入匯款歷史明細查詢等件足按（原審卷(二)
    第64至91頁），惟上開匯款紀錄，亦僅得認二人於該段期間
    確曾有資金往來，而系爭本票發票日為89年3月31日雖係於
    該期間所簽發，惟戊○於本院稱「丙○○親自來我家分兩次
    共拿50萬元」云云（本院卷第167頁），則上開匯款紀錄，
    亦難認係上開50萬元借款之憑據。
  5.綜上，依上訴人戊○、丙○○上開之舉證，並無法證明兩造
    間借款50萬元債權之真正，則上訴人甲○○主張上訴人戊○
    持有之系爭50萬元本票債權並不存在，依前述舉證責任分配
    法則，即應認有理由。
  (五)被上訴人乙○○持有如附表3所示之本票債權是否存在？經
    查：
  1.被上訴人乙○○就其所持有上訴人丙○○簽發之如附表3之
    本票來源，係辯稱：「其妻丁○○與丙○○為堂兄妹，其出
    資交由丁○○與丙○○合夥投資房地產，期間因訴外人周倍
    儀積欠丙○○及乙○○之債務（積欠丙○○210萬元，積欠
    乙○○積欠350萬元），周倍儀乃將其同居人鄧淑琴所有三
    家春房地移轉登記予訴外人丁○○以清償債務，然因丁○○
    債信不佳，無法向銀行借款，即將三家春房地登記於丙○○
    名下，又因周倍儀負債逃匿而未交付房屋所有權狀，始經法
    院判決移轉建物之所有權，嗣丙○○與訴外人丁○○結算後
    ，因三家春房地總值500多萬元，且由丙○○取得貸得款項
    ，嗣因房價暴跌無法出售，丙○○乃陸續簽發如附表3之本
    票二紙予乙○○。」，核與上訴人丙○○所稱：「是花壇的
    房子，那時候我委託丁○○借錢給周倍儀，後來他倒了，因
    為房子在他的名下，他說可以登記給我，因為有一部分的錢
    是乙○○的錢，房子總值500多萬元，周倍儀欠200多，差額
    的部分就是300多萬，我們是在民國86年的時候買賣的。」
    、「那是因為丁○○將我的錢借給周倍儀，後來周倍儀跑了
    ，我要丁○○賠，丁○○說周倍儀有一間房子給她抵債，假
    如我要的話，她願意將房子給我，但是那房子的價錢我記得
    是560萬元，而我的部分只有210萬元，丁○○說其他的350
    萬元是乙○○拿給她，她再拿去借給周倍儀的，就是這樣子
    來的。」（原審卷(二)第97頁、本院卷第174頁），有關被上
    訴人乙○○取得系爭本票債權係上訴人丙○○交付房地售款
    差額之來源，大致吻合。
  2.再依被上訴人乙○○提出之台灣台中地方法院裁定及支付命
    令、債權憑證所示（原審卷(一)第173至177頁），訴外人周倍
    儀確實有積欠訴外人丁○○（乙○○之妻）票款200萬元、
    400萬元及133萬元並未清償，訴外人丁○○並於86年10月及
    同年11月間取得執行名義，此與被上訴人乙○○及丙○○所
    述：「渠等均透過丁○○借款予周倍儀」情節相符。另訴外
    人鄧淑琴（周倍儀之同居人）於86年6月29日將坐落於彰化
    縣花壇鄉○○○段565之24地號、563之25地號土地所有權移
    轉登記予訴外人丁○○，再於86年11月11日移轉登記予丙○
    ○，其上之建物於87年7月27日因判決移轉登記予丙○○，
    並於87年8月24日設定最高限額抵押權420萬元予台灣中小企
    業銀行乙節，有土地買賣所有權移轉契約書、土地登記簿謄
    本、建築改良物登記簿謄本在卷可稽（原審卷(一)第244、250
    頁、卷(二)第25至27頁、第35、36頁）。由上開土地、房屋移
    轉所有權過程及訴外人丁○○取得執行名義、丙○○簽發本
    票予乙○○之時間點以觀，堪信訴外人周倍儀確因對於訴外
    人丁○○負有債務，而於86年6月29日移轉三家春房地之所
    有權予訴外人丁○○，嗣因周倍儀確定無法還款，乃由丁○
    ○於同年10月及11月間對其債權取得執行名義，同時將三家
    春房地之土地部分先行移轉登記予丙○○，丙○○並於取得
    土地之所有權後，陸續簽發本票二紙予實際出資者即乙○○
    ，再於87年7月透過判決取得建物部分之所有權，再向銀行
    取得貸款各情，與被上訴人乙○○前揭所辯大致相符。加以
    如附表3所示本票簽發之時間點，與上開土地及房屋所有權
    移轉之期間亦相去不遠，被上訴人乙○○辯稱「如附表3之
    本票二紙係因丙○○與其妻丁○○結算後所付之差額」，非
    無依據。且按，訴外人丁○○既因投資房地產，而向上訴人
    丙○○借款，彼等二人間有資金往來，亦屬正常之事。倘若
    被上訴人乙○○與上訴人丙○○間之債權係虛偽，則丙○○
    直接以訴外人丁○○為債權人即可，實無再以被上訴人乙○
    ○為名義債權人之必要，綜上所述，被上訴人乙○○辯稱：
    「伊與丙○○間確有本票債權關係存在」，尚堪採信。
  3.上訴人甲○○雖主張：「另案由甲○○對丙○○所提起詐欺
    自訴案件審理中（臺灣士林地方法院89年度自字第20號，下
    稱系爭詐欺案件），上訴人丙○○曾供稱「伊並未從事房地
    產」，而訴外人丁○○亦稱「伊除因買賣房地產向丙○○借
    款外，二人並無其他金錢往來」云云，與其等二人於本案之
    陳述內容並不相同，足證被上訴人乙○○所辯出資交由丁○
    ○與丙○○投資房地產，並非實在云云。惟查，系爭詐欺案
    件審理中，訴外人丁○○及丙○○於89年3月22日分經法院
    隔離訊問時，丁○○證稱：「自84年起即向丙○○借款合計
    3至4千萬元，自88年3、4月間即無法還款；向丙○○借款時
    曾將房地產設定抵押權，並曾轉讓房地產以抵償借款」（台
    灣士林地方法院89年度自字第20號影卷第37、38頁），查與
    丙○○所供：「自84年起即貸款予丁○○，合計約上億元，
    丁○○自88年7月開始無法還款，其借款時未曾設定抵押權
    ，亦未曾轉讓房地產抵償債務」（同卷第38、39頁），兩人
    就訴外人丁○○借款總額、何時無法清償及是否曾設定抵押
    權供擔保並轉讓房地抵償債務等情節均不相符，顯見渠等2
    人於偵查中之供述並不實在。且訴外人丁○○為上開證述前
    未久，於89年2月2日尚匯款42萬元予丙○○，此有電匯申請
    書在卷可查（原審卷(一)第156頁），與渠等所述丁○○自88
    年間即無法還款乙節，亦有未合。徵諸丙○○於系爭詐欺案
    件有受刑事追訴之風險，而訴外人丁○○與丙○○為堂兄妹
    關係，則該二人為使上訴人丙○○脫免刑責，故為不實之陳
    述及證述，核係人情之常。因此，丙○○與訴外人丁○○於
    系爭詐欺案件之陳述，雖與本案之抗辯內容稍有不符，惟其
    等於系爭詐欺案件之供述，與本案之客觀證據明顯不符，比
    較之下，兩人於本院之供述，既有相當物證資料足供佐證，
    應較為可信。
  4.上訴人甲○○復主張：「三家春房地總值不及200萬元，被
    上訴人乙○○、丙○○辯稱有500多萬元之價值，與事實不
    符」云云。經查，丙○○於87年8月24日曾以該房地設定最
    高限額抵押權420萬元予台灣中小企業銀行，已如前述，依
    銀行貸款作業規則而言，台灣中小企業銀行當係評估該房地
    斯時應至少具有420萬元之價值，始會核貸款350萬元予丙○
    ○，並設定420萬元之最高限額抵押權，而該房屋於89年9月
    1日經臺灣彰化地方法院民事執行處拍賣所得金額固僅150萬
    元，亦有該院民事執行處強制執行金額計算書分配表可查（
    原審卷(二)第161頁），依客觀而言，法院強制拍賣標的物之
    價格較市價為低，應為眾所周知之事，況法院拍賣之時間為
    89年9月間，距系爭本票簽發日即87年3月及同年6月間，已
    逾2年，而該建物建築完成於86年10月27日，此有建築改良
    物登記簿謄本可參（見本院卷第244頁），是法院拍賣時該
    建物屋齡已近3年，價格與新屋落成之際應有相當之差距，
    因此估算87年時該房地之價值，宜以抵押權設定當時之金額
    為準，殊難以2年後法院拍賣建物之金額僅150萬元，認上開
    房地總值不及200萬元，上訴人甲○○此部分所辯，亦非可
    採。
  5.上訴人甲○○另主張「系爭二紙本票並非由丙○○所簽發，
    否認該票據之真正」云云，惟丙○○業已於本院當庭承認本
    票確係由伊本人所簽發無訛（本院卷第216頁），且經本院
    就上訴人丙○○當庭所寫字跡，與系爭本票2紙比對，就字
    形、筆劃比對結果，大致相同（本院卷第176頁、200頁），
    堪認系爭本票兩紙，係上訴人丙○○所親簽無疑，上訴人甲
    ○○空言否認系爭本票之真正，洵無可採。
  6.基上，被上訴人乙○○主張如附表3所示之二紙本票，係因
    訴外人周倍儀為清償對於丁○○（乙○○之妻）之欠款，而
    將三家春房地移轉登記予丁○○，丁○○再移轉過戶與丙○
    ○，丙○○與丁○○會算後，將不足款部分簽發系爭二紙本
    票予乙○○收執，再由丙○○以三家春房地向銀行取得貸款
    各情，有上開移轉物證資料足參，足認此項系爭2紙本票之
    債權，具有正當之權源，上訴人甲○○主張如附表3所示之2
    紙本票債權並不存在，非有理由。
五、綜上所述，上訴人戊○於如附表1所示系爭抵押權所擔保之
    債權，及如附表2所示之本票債權既不存在，上訴人甲○○
    主張系爭執行程序所製作96年7月11日之分配表，次序2執行
    費6萬6870元、次序5抵押債權850萬元，及次序１執行費1萬
    1200元、次序6票款債權50萬元，應予以剔除，洵有理由，
    應予准許。至於上訴人甲○○主張被上訴人乙○○如附表3
    所示之本票債權不存在部分，既無理由，其據此主張上開分
    配表次序3執行費2萬8160元、次序7票款債權352萬元，應予
    剔除，並無理由。原審就如附表2部分，為上訴人甲○○敗
    訴之判決，尚有未洽，甲○○上訴意旨指摘原判決該部分不
    當，求為廢棄改判，為有理由，爰由本院將該部分廢棄並改
    判如主文第二項所示。至於原審確認上訴人戊○如附表1所
    示抵押權所擔保之債權不存在，並將該債權自分配表中剔除
    ，及駁回上訴人甲○○請求確認被上訴人乙○○如附表3所
    示之本票債權不存在暨自分配表中剔除，於法尚無不合，上
    訴人甲○○、戊○、丙○○分別就其敗訴部分提起上訴，求
    為廢棄改判，均無理由，應予駁回。
六、本件判決之基礎已臻明確，兩造其餘之攻擊防禦方法及舉證
    ，核與判決無影響，爰不一一論述，併此敘明。
結論：本件上訴人甲○○之上訴為一部有理由，一部無理由，上
訴人戊○、丙○○之上訴為無理由，依民事訴訟法第450條、第
449條第1項、第463條、第385條第1項前段、第79條，第85條第2
項，判決如主文。
中    華    民    國    99    年    1     月    26    日
                  民事第二庭  審判長法  官  陳光秀
                                    法  官  莊俊華
                                    法  官  曾平杉
上為正本係照原本作成。
如對本判決上訴，須於判決送達後20日內向本院提出上訴狀，未
表明上訴理由者，應於上訴後20日內，向本院提出理由書（須附
繕本）。依法須繳納裁判費並應委任律師為訴訟代理人，始得上
訴。
中    華    民    國    99    年    1     月    29    日
                                    書記官  葉秀珍
【附記】
民事訴訟法第466條之1：
(1)對於第二審判決上訴，上訴人應委任律師為訴訟代理人。但上
  訴人或其法定代理人具有律師資格者，不在此限。
(2)上訴人之配偶、三親等內之血親、二親等內之姻親，或上訴人
  為法人、中央或地方機關時，其所屬專任人員具有律師資格並
  經法院認為適當者，亦得為第三審訴訟代理人。
民事訴訟法第466條之2第1項：
  上訴人無資力委任訴訟代理人者，得依訴訟救助之規定，聲請
  第三審法院為之選任律師為其訴訟代理人。
附表１：
┌─┬───────────────┬─┬────┬──────┬───┬──┬───┬──┐
│編│共    同    擔    保  地    號│地│面    積│權        利│設定抵│登記│權 利 │存續│
│  ├───┬────┬──┬───┤  ├────┤            │押權字│    │      │    │
│號│縣  市│鄉鎮市區○段  │地  號│目│平方公尺│範        圍│號    │日期│價 值 │期間│
├─┼───┼────┼──┼───┼─┼────┼──────┼───┼──┼───┼──┤
│1 │雲林縣│虎尾鎮  │埒內│1329  │田│2333    │4666分之3499│雲林縣│88年│1,000 │不定│
├─┼───┼────┼──┼───┼─┼────┼──────┤虎尾地│11月│萬元  │期限│
│2 │雲林縣│虎尾鎮  │埒內│1330  │田│1839    │3678分之2759│政事務│9日 │      │    │
├─┼───┼────┼──┼───┼─┼────┼──────┤所虎地│    │      │    │
│3 │雲林縣│虎尾鎮  │埒內│1429  │建│583     │2分之1      │資字第│    │      │    │
├─┼───┼────┼──┼───┼─┼────┼──────┤003520│    │      │    │
│4 │雲林縣│虎尾鎮  │埒內│1429-3│建│70      │8分之1      │號    │    │      │    │
├─┼───┼────┼──┼───┼─┼────┼──────┤      │    │      │    │
│5 │雲林縣│虎尾鎮  │埒內│1429-5│建│72      │8分之1      │      │    │      │    │
└─┴───┴────┴──┴───┴─┴────┴──────┴───┴──┴───┴──┘
附表２：
┌─┬──────┬───┬────┐
│編│ 發  票  日 │金  額│本票號碼│
│號│            │      │        │
├─┼──────┼───┼────┤
│1 │89年3月31日 │50萬元│0000000 │
└─┴──────┴───┴────┘
附表３：
┌─┬──────┬───┬────┐
│編│ 發  票  日 │金  額│本票號碼│
│號│            │      │        │
├─┼──────┼───┼────┤
│1 │87年3月26日 │143萬 │311206  │
│  │            │元    │        │
├─┼──────┼───┼────┤
│2 │87年6月15日 │209萬 │311212  │
│  │            │元    │        │
└─┴──────┴───┴────┘

司法院資訊處製作；財團法人民間司法改革基金會備份。
